臺灣新北地方法院民事判決
110年度簡上字第139號
上  訴  人  侯文婕  
訴訟代理人  郭緯中律師
            古健琳律師
被上訴人    吳永成  
訴訟代理人  連一鴻律師
上列當事人間請求確認本票債權不存在事件，上訴人對於民國11
0年2月9日本院三重簡易庭108年度重簡字第2183號第一審判決提
起上訴，本院於111年10月17日言詞辯論終結，判決如下：
    主  文
原判決廢棄。
確認被上訴人持有如附表編號1至3所示本票，對上訴人之本票債
權請求權不存在。
第一、二審訴訟費用由被上訴人負擔。
    事實及理由
一、上訴人於原審起訴及本院主張：被上訴人執有以伊名義所簽
    發如附表編號1至3所示之本票（下合稱系爭本票，分則稱各
    編號），惟系爭本票之發票人姓氏為「候」，而非伊之「侯
    」、發票人身分證字號末兩碼亦不符，地址也非伊當時之住
    址，足見系爭本票並非伊所簽發而係被偽造，且伊未向被上
    訴人借貸，亦未曾收受款項。縱或系爭本票為真，惟依被上
    訴人所述，系爭本票原未記載到期日，迄民國105年2月20日
    始填載到期日為「108年8月30日」，此應屬票據之改寫，然
    改寫處無簽名或蓋章，應認系爭本票之到期日未經更改，仍
    為見票即付，則被上訴人遲至108年11月間始持系爭本票向
    本院聲請准予強制執行，其請求權顯已罹於時效，伊自得拒
    絕給付票款，爰提起本件訴訟，並聲明求為判決：確認被上
    訴人持有系爭本票，對上訴人之本票債權請求權不存在。
二、被上訴人則以：上訴人於附表各編號所示發票日期，各向伊
    借款新臺幣（下同）10萬元，伊交付現金予上訴人，並由上
    訴人當場簽發本票交付，上訴人主張系爭本票遭人所偽造，
    應負舉證責任；再系爭本票業經法務部調查局（下稱調查局
    ）鑑定研判為上訴人所書，堪認上訴人簽發系爭本票交付時
    故意誤植姓氏及身分證號碼而逃避追索，且證人王文良可證
    明兩造間確有金錢借貸關係。另系爭本票到期日原均為空白
    ，經伊催索，上訴人於105年2月20日於系爭本票上填載到期
    日為108年8月30日，此應屬清償日期之更改，系爭本票請求
    權時效應自更改後之日期起算而尚未完成，上訴人自應負付
    款之責等語置辯。
三、原審為上訴人敗訴之判決，上訴人不服，提起上訴，上訴聲
    明：㈠原判決廢棄；㈡確認被上訴人持有系爭本票，對上訴人
    之本票債權請求權不存在。被上訴人則為答辯聲明：上訴駁
    回。
四、查被上訴人持系爭本票向本院聲請強制執行，經本院以108
    年度司票字第6168號本票裁定准予強制執行在案，有上訴人
    提出前揭本票裁定及系爭本票各影本為證（見本院108年度
    重簡字第2183號卷，下稱本院重簡卷，第11頁至13頁），且
    為兩造皆不爭執，堪信為真。至上訴人主張系爭本票為被上
    訴人所偽造，且兩造間無消費借貸法律關係存在，及系爭本
    票到期日為被上訴人事後填載，系爭本票債權請求權已罹於
    時效等語，則為被上訴人所否認，並以前詞置辯。經查：
　㈠按確認法律關係之訴，非原告有即受確認判決之法律上利益
    者，不得提起；確認證書真偽或為法律關係基礎事實存否之
    訴，亦同，民事訴訟法第247條第1項定有明文。又所謂即受
    確認判決之法律上利益，係指法律關係之存否不明確，原告
    主觀上認其在法律上之地位有不安之狀態存在，且此種不安
    之狀態，能以確認判決將之除去者而言（最高法院109年度
    台上字第2429號判決意旨參照）。本件被上訴人持系爭本票
    向本院聲請裁定准予強制執行在案，已如前述，惟上訴人主
    張系爭本票係遭偽造，及原因關係不存在、本票債權請求權
    已罹於時效等節，則為被上訴人所否認。是以就上訴人而言
    ，系爭本票票據上之法律關係存否並不明確，致其在私法上
    之地位有受侵害之危險，堪認上訴人提起本件訴訟，有即受
    確認判決之法律上利益無訛，合先敘明。
　㈡次按票據為無因證券，執票人行使票據上權利時，就其基礎
    之原因關係確係有效存在並不負舉證責任，惟仍須就該票據
    之真實，即票據為發票人作成及執票人持有票據之事實，負
    證明之責。又依票據法第13條規定反面解釋，票據債務人非
    不得以自己與執票人間所存抗辯之事由，對抗執票人，此時
    固應先由票據債務人就該抗辯事由負舉證之責任，必待為票
    據基礎之原因關係確立後，法院就此項原因關係進行實體審
    理時，當事人於該原因關係是否有效成立或已否消滅等事項
    有所爭執，始適用各該法律關係之舉證責任分配原則。倘執
    票人主張支票係發票人向其借款而簽發交付，發票人抗辯其
    未收受借款，則就借款已交付之事實，應由執票人負舉證責
    任（最高法院110年度台簡上字第55號判決意旨參照）。查
    本件被上訴人係主張系爭本票由上訴人向其借款而簽發交付
    （見本院重簡卷第37頁），上訴人則稱系爭本票非其所簽發
    ，倘法院認定系爭本票為上訴人所作成，主張原因關係為消
    費借貸，然上訴人未取得借款等語（見本院重簡卷第386頁
    至387頁；本院110年度簡上字第139號卷，下稱本院簡上卷
    ，第106頁），依上說明，被上訴人自應就系爭本票確為上
    訴人作成及交付，與被上訴人已交付借款共30萬元予上訴人
    等事實負舉證責任。
　㈢查原審依被上訴人之聲請，將系爭本票上發票人欄之「候文
    婕」簽名，與兩造所不爭執之上訴人在公文書、銀行業務文
    件上所簽及當庭書寫之「侯文婕」簽名，送請調查局加以鑑
    定比對，經該局以109年12月1日調科貳字第10903375570號
    文書暨指紋鑑識實驗室鑑定書回覆，鑑定結果略以：甲1、
    甲2、甲3類資料上爭議3枚「候文婕」筆跡，其中『候』字雖
    與乙類「侯文婕」簽名之『侯』字讀音不同，但兩者字形相仿
    ，僅筆劃數1短直之差異。除此之外，3張本票上身分證字號
    後2碼數字亦與乙類「侯文婕」身分證字號有間。是本案爭
    議3枚「候文婕」筆跡部分筆劃之筆劃特徵，以及本票上地
    址、大寫金額等筆跡之結構佈局、書寫習慣均與乙類筆跡相
    似，據此，研判有可能為同一人所書。至若爭議「侯文婕」
    筆跡之運筆緩慢、滯澀情形，以及錯別字、誤植部分，則不
    排除行為人書寫時有做作之可能等語（見本院重簡卷第355
    頁至356頁）；惟依前開調查局鑑定書備註欄係說明：本實
    驗室依送鑑資料上筆跡筆劃相似特徵之近似程度，作成以下
    等級之鑑定結論：「相同」、「相似」、「不相似」、「不
    同」等語（見本院重簡卷第256頁），則本件調查局雖就系
    爭本票上爭議筆跡，與無爭議之參考筆跡、庭寫筆跡，認定
    兩類筆跡為「相似」，「有可能為」同一人所書，惟究與較
    高等級之「相同」，亦即可研判「應為」同一人所書，仍可
    見其程度上差異，應認鑑定書所載尚具相當之不確定性，而
    需其他間接事實，以輔助法院判斷系爭本票是否為上訴人所
    作成。本院另將卷內被上訴人所稱上訴人簽發如附表編號1
    本票時，一併交付之「上訴人身分證正反面影本」（見本院
    重簡卷第41頁），與上訴人於99年6月18日、101年2月17日
    分別向元大銀行、永豐銀行申請開戶時所留存，上載資料為
    真正之身分證正反面影本（見本院重簡卷第297頁、335頁）
    相較，發現被上訴人所提出者，就身分證字號、照片、發證
    日期，甚至反面之流水號均不相同，顯係經過刻意變造多處
    後交付他人，以上訴人所陳其於系爭本票簽發時從事保險業
    務員工作（見本院簡上卷第269頁）而有正當職業，並依上
    訴人於臺灣土地銀行之帳戶明細資料，可知其於系爭本票簽
    發日前後尚有相當數額之銀行存款，每月並有穩定收入，甚
    有多達130萬元之定期存款，迄104年12月底均未解約（見本
    院重簡卷第201頁至203頁），衡情應不至於僅為本件數額並
    非甚多之共30萬元借款，而甘冒戶籍法偽造國民身分證罪之
    罪責，變造自己之身分證後持之交付被上訴人。從而，前揭
    調查局鑑定書應有可能係受本票上係填寫變造身分證字號之
    影響，而推論系爭本票上「候文婕」姓名之誤載，及運筆緩
    慢、滯澀等情形，不排除行為人書寫時有做作之可能，據以
    認定爭議筆跡與參考筆跡「相似」，然經本院參考卷內上開
    各證據資料，認既有前述不合常理之處，實無相當證據可認
    定系爭本票確為上訴人所簽發。
　㈣況被上訴人就本件所主張借款交付之事實，陳稱在交付時無
    第三人在場，但證人王文良在原審證述兩造確實有借貸事實
    等語（見本院簡上卷第107頁）。惟查，證人王文良在原審
    係具結證稱：伊與上訴人是很多年前朋友聚會時認識，被上
    訴人是去伊開的卡拉OK吃飯時認識，兩造也是去店裡的時候
    互相認識。之後兩造一起在店裡吃飯、喝酒，一開始是這樣
    子，5、6年以上的事情，兩造的金錢往來是上訴人向被上訴
    人借錢，後來聽說被上訴人也有向上訴人借錢，他們有曾經
    在伊店裡討論到錢的問題，內容聽不清楚，不確定是不是還
    錢的問題，被上訴人有時候拿資料出來跟上訴人談。被上訴
    人曾經有講過借錢的情形，伊沒有當場看過借據或票據，只
    有事後被上訴人曾經拿票給伊看過，不知道是支票還是本票
    ，被上訴人是跟伊說上訴人是因為小孩的註冊或生病向被上
    訴人借30萬元，當初看的東西是有一些資料，但是無法確定
    是否為系爭本票，被上訴人拿資料給伊看的時間不記得了等
    語（見本院重簡卷第58頁至60頁），雖可認定兩造間曾有討
    論金錢往來之情，惟依證人王文良所述，仍難證明被上訴人
    有實際交付本件30萬元借款予上訴人，且被上訴人所主張：
    兩造間只有本件的借款關係，上訴人沒有向被上訴人借貸其
    他款項云云（見本院簡上卷第269頁）；然依上訴人之臺灣
    土地銀行帳戶明細所載，有記載為「吳永成」之人於103年7
    月24日匯款138萬元至上訴人帳戶內，上訴人旋於翌日將其
    中130萬元轉為定期存款（見本院重簡字第201頁），且迄10
    4年12月間均未解約，堪認上訴人收受該筆款項後，並無立
    即動用之需求，衡情上訴人應不需於僅數日後之103年7月27
    日，及同年8、9月間，簽發系爭本票而向被上訴人借款共30
    萬元，益徵上訴人主張其未簽發系爭本票向被上訴人借款等
    節，應堪信實。
五、綜上所述，被上訴人既無法就系爭本票確為上訴人作成及交
    付，及兩造間成立本件30萬元消費借貸契約等事實為舉證，
    應認系爭本票之債權不存在，上訴人起訴請求確認系爭本票
    對其之本票債權請求權不存在，為有理由，應予准許。原審
    為上訴人敗訴之判決，尚有未洽。上訴意旨指摘原判決不當
    ，求予廢棄改判，為有理由，爰由本院予以廢棄改判如主文
    所示。
六、本件事證已臻明確，兩造其餘攻擊、防禦方法及所提之證據
    ，經本院審酌後認對判決結果不生影響，爰不一一論述，附
    此敘明。
七、結論：本件上訴為有理由，依民事訴訟法第436條之1第3項
    、第450條、第78條，判決如主文。　　
中　　華　　民　　國　　111 　年　　11 　　月　　14 　日
                  民事第二庭  審判長法  官  黃若美
                                    法  官  楊雅萍
                                    法  官  宋泓璟

本判決不得上訴。
以上正本係照原本作成。 
中　　華　　民　　國　　111 　年　　11　　月　　14　　日
                                    書記官  鄧筱芸

附  表：（新臺幣/元）
編號 發   票   日 到   期   日 票額 本票號碼 發票人記載  1 103年7月27日 108年8月30日 10萬元 TH0000000 候文婕  2 103年8月10日 108年8月30日 10萬元 TH0000000 候文婕  3 103年9月1日 108年8月30日 10萬元 TH0000000 候文婕